【裁判字號】    98,簡上,190
【裁判日期】    990129
【裁判案由】    損害賠償
【裁判全文】
臺灣高雄地方法院民事判決             98年度簡上字第190號
上  訴  人  丙○○
訴訟代理人  戊○○
被上訴  人  合作金庫商業銀行股份有限公司三民分行
法定代理人  丁○○
訴訟代理人  乙○○
            甲○○
上列當事人間請求損害賠償事件，上訴人對於民國97年12月23日
本院高雄簡易庭97年度雄簡字第5472號第一審判決提起上訴，本
院於99年1 月13日言詞辯論終結，判決如下：
    主  文
上訴駁回。
第二審訴訟費用由上訴人負擔。
    事實及理由
一、上訴人主張：訴外人即上訴人父親黃天壽於民國74年7 月間
    向被上訴人申辦貸款時，黃天壽未經上訴人同意，擅將上訴
    人列為連帶保證人，被上訴人明知擔保放款借據、以上訴人
    為共同發票人、發票日74年7 月18日之本票上之簽名及貸款
    相關申請資料，均非上訴人親自填製及簽章，竟未確實核保
    即為放款，其後被上訴人未曾向上訴人催收債務，將債權轉
    讓他人亦未告知上訴人，致上訴人始終不知有擔任黃天壽之
    連帶保證人，違反民法第297 條規定，嗣因上訴人丈夫戊○
    ○欲向陽信銀行申請貸款，並邀上訴人為保證人，始經陽信
    銀行通知，金融聯合徵信中心業於96年3 月註記上訴人擔任
    保證人之信用紀錄，陽信銀行並因而拒絕貸與戊○○款項，
    被上訴人未確實核貸之行為業已構成侵權行為，進而導致上
    訴人之信用紀錄遭徵信中心註記，足生損害於上訴人之信用
    名譽，爰依侵權行為法律關係，請求被上訴人給付損害賠償
    並聲明：被上訴人應給付上訴人300,000 元，及自起訴狀繕
    本送達被上訴人翌日起至清償日止，按年息5%計算之利息。
二、被上訴人則以：黃天壽於71年1 月13日邀上訴人為保證人，
    向被上訴人申辦貸款，經被上訴人准予貸款400 萬元，其中
    320 萬元以上訴人所有坐落高雄市○○區○○段401 地號土
    地及其上建物，以及黃天壽等提供之不動產設定抵押擔保，
    80萬元部分則以上訴人及其他人共同簽發之本票作為擔保，
    貸放條件既係徵取上訴人持有之不動產為擔保設定首位抵押
    權，上訴人應當知情，且依71年其時之地政法規，不動產所
    有人辦理抵押權時應檢附戶政機關出具之印鑑證明書方可辦
    理，又本票雖非上訴人所填製及簽名，惟被上訴人確有核對
    該本票及相關申請資料上上訴人之印文，均與上訴人於戶政
    機關所留存之印鑑證明書相符；其後黃天壽於73年5 月18日
    申請展期時，因上訴人欲將提供抵押之不動產轉賣他人，辦
    理抵押權塗銷登記，故被上訴人須收回借據借款部分100 萬
    元、信用貸款部分30萬元方能准予展期，被上訴人亦於73年
    11月14日告知上訴人。該筆貸款黃天壽僅繳至75年1 月18日
    之利息未再清償，亦未辦理延展而告延滯，被上訴人依法聲
    請強制執行拍賣抵押物，因所獲分配款不足清償債務，再聲
    請本票裁定並換發債權憑證，復依金融機構合併法第15 條
    、第18條規定將債權讓與訴外人台灣金聯資產管理公司並公
    告，被上訴人核貸並無任何不法侵害上訴人權利之情事，上
    訴人主張無理由等語資為抗辯，聲明：駁回上訴人之訴。
三、原審為上訴人敗訴之判決，上訴人不服，提起上訴，於本院
    聲明：（一）原判決廢棄。（二）被上訴人應給付上訴人30
    0,000 元，及自起訴狀繕本送達被上訴人翌日起至清償日止
    ，按年息5%計算之利息。被上訴人則聲明：駁回上訴。
四、兩造對下列事項不予爭執，並有本票、擔保放款借據、借款
    申請書、借款申請書（展期用）、抵押權設定契約書等件在
    卷可佐，堪認為真實：
（一）黃天壽於71年1 月13日向被上訴人辦理貸款400 萬元，經
      被上訴人准予放貸，擔保放款借據上列上訴人為連帶保證
      人。
（二）因黃天壽未按期還款，經被上訴人聲請強制執行，仍有部
      分餘額未清償，上訴人因其保證人身分，經徵信中心註記
      保證人之信用紀錄。
（三）被上訴人已將債務轉讓與資產管理公司，並於96年3 月14
      日公告。
（四）戊○○於96年2 月為向陽信銀行辦理貸款，邀上訴人為保
      證人，經陽信銀行查詢信用紀錄，發現上訴人有信用瑕疵
      因而拒絕放貸。
（五）本票、擔保放款借據、借款申請書上之上訴人姓名，並非
      上訴人所親簽。
五、本件爭點為：
（一）被上訴人將上訴人列為本件借款之連帶保證人，是否對上
      訴人構成侵權行為？是否侵害上訴人之信用權、名譽權？
（二）上訴人是否得向被上訴人請求損害賠償？金額以若干為適
      當？
六、本院得心證之理由如下：
（一）被上訴人將上訴人列為本件借款之連帶保證人，是否對上
      訴人構成侵權行為？是否侵害上訴人之信用權、名譽權？
  １、本件黃天壽於71年1 月13日向被上訴人辦理貸款400 萬元
      ，經被上訴人准予放貸，擔保放款借據上列上訴人為連帶
      保證人之事實，業據被上訴人提出擔保放款借據、本票、
      借款申請書、借款申請書（展期用）、抵押權設定契約書
      為憑，且為上訴人所不爭執，堪認為真實；又上開擔保放
      款借據、本票、抵押權設定契約書上均有上訴人名字之簽
      名與印文，上訴人雖否認上開簽名為其親簽，惟並不否認
      上開印文之真正，僅爭執印文應係遭他人盜蓋，可能是借
      款人黃天壽所盜蓋云云，惟按「當事人主張有利於己之事
      實，就其事實有舉證之責任。又私文書經本人簽名、蓋章
      或按指印者，推定為真正。民事訴訟法第277 條前段及第
      358 條定有明文。被上訴人據以請求之擔保放款借據、本
      票、抵押權設定契約書上所蓋上訴人之印章，係屬真正，
      為上訴人所不爭執。上訴人雖辯稱：其印章被盜蓋云云。
      惟未據舉證以實其說，依上開說明，即應推定上開文書等
      均為真正；況「當事人主張有利於己之事實，就其事實有
      舉證之責任，又私人之印章，由自己使用為常態，被人盜
      用為變態，主張變態事實之當事人，自應就此印章被盜用
      之事實負舉證之責任」，有最高法院83年度台上字第1382
      號、86年度台上字第717 號判決可資參照，上訴人既無法
      提出任何證據證明上開擔保放款借據、本票、抵押權設定
      契約書之上訴人印文係遭他人盜蓋，依上揭說明，自應認
      定上開擔保放款借據、本票、抵押權設定契約書確係真正
      。是上訴人主張上開擔保放款借據、本票、抵押權設定契
      約書上其之印文係遭他人盜蓋云云，即非可採。
  ２、況縱如上訴人所稱印文非其本人所親蓋，而係借款人黃天
      壽所蓋，然參諸黃天壽與上訴人係為父女至親關係，且黃
      天壽亦有提出上訴人所有不動產之所有權權狀、印鑑證明
      等辦理本件借款之抵押權設定登記，徵之一般人向戶政事
      務所申請印鑑證明書的主要用途，多以申辦地政業務居多
      ，申辦銀行業務、向法院辦理公證或保險理賠次之，檢附
      義務人或當事人之印鑑證明的目的在於證明申請事項係出
      於義務人或當事人本人之「真意」，且以我國社會常情，
      多認為出具印鑑證明即如同本人親自到場，故使用印鑑證
      明場合不多，從而，綜上情以觀，被上訴人因認黃天壽持
      上訴人印章以辦理本件借款保證人為經上訴人同意，亦符
      情理之常，尚無何瑕疵可言，上訴人主張被上訴人未確實
      審核本件保證而請求被上訴人負損害賠償責任，即屬無據
      。
  ３、又按侵權行為所發生之損害賠償請求權，須有故意或過失
      不法侵害他人之權利，且損害之發生與加害人之故意或過
      失加害行為間有相當因果關係，始能成立。又所謂相當因
      果關係，係以行為人之行為所造成之客觀存在事實，依經
      驗法則，可認通常均可能發生同樣損害之結果而言；如有
      此同一條件存在，通常不必皆發生此損害之結果，則該條
      件與結果並不相當，即無相當因果關係。上訴人主張被上
      訴人未明查借款人黃天壽盜蓋其印章，而列其為保證人，
      嗣因借款人黃天壽未按期還款，上訴人因其保證人身分，
      經徵信中心註記保證人之信用紀錄，被上訴人自有侵害上
      訴人之信用權等情，惟上訴人並無法證明其之印文係遭盜
      蓋，已如前述，上訴人空言主張被上訴人侵害其信用權，
      尚嫌無據。況本件上訴人經徵信中心註記信用紀錄，係因
      借款人黃天壽未按期還款，故縱認本件被上訴人就對保程
      序、是否確實核對保證人之身分有所疏失，此與上訴人之
      印章遭盜蓋，與上訴人之信用權受侵害有何因果關係，上
      訴人既未舉證證明之，自不能請求被上訴人負侵權行為損
      害賠償責任。
（二）上訴人是否得向被上訴人請求損害賠償？金額以若干為適
      當？
      本院既已認定被上訴人並無不法行為，上訴人主張被上訴
      人應負侵權行為責任，並無理由。
七、綜上，本件上訴人主張被上訴人不法侵害上訴人之權利而應
    負侵權行為責任，請求被上訴人給付300,000 元，及自起訴
    狀繕本送達被上訴人翌日起至清償日止，按年息5%計算之利
    息，於法尚屬無據，應予駁回。原審為上訴人敗訴之判決，
    核無不合，上訴意旨指摘原判決不當，求予廢棄改判，核無
    理由，應予駁回。
八、本件判決之基礎已臻明確，兩造其餘攻擊防禦方法及舉證，
    核與前揭判斷不生影響，無庸一一論列，併此敘明。
據上論結：本件上訴為無理由，依民事訴訟法第436條之1第3項
、第449條第1項、第78條，判決如主文。
中    華    民    國     99    年    1    月    29    日
                   民事鳳山分庭審判長法  官  楊富強
                                     法  官  何悅芳
                                     法  官  林意芳
以上正本係照原本作成。
本判決不得上訴。
中    華    民    國    99    年    2     月    2     日
                                     書記官  劉國偉

司法院資訊處製作；財團法人民間司法改革基金會備份。
